臺灣雲林地方法院刑事判決　　　　　　 99年度交簡上字第4號
上　訴　人
即　被　告　劉福琳
上列上訴人即被告因過失傷害案件，不服本院於中華民國98年12
月17日所為98年度六交簡字第100 號第一審刑事簡易判決（聲請
簡易判決處刑案號：98年度偵字第4486號），提起上訴，本院管
轄之第二審合議庭判決如下：
    主   文
上訴駁回。
    事  實
一、緣劉福琳之普通小客車駕照遭吊銷，仍於民國98年07月09日
    中午12時許，駕駛車牌號碼7222-LR 號之自小客車，搭載其
    胞弟劉福志，沿國道三號高速公路內側車道由南往北方向行
    駛，行經該公路北向260 公里200 公尺處，原應注意汽車行
    駛時，應注意車前狀況及兩車併行之間隔，並隨時採取必要
    之安全措施，且依當時天候晴、日間自然光線、國道、柏油
    路面乾燥、無缺陷、無障礙物、視距復屬良好等情，並無不
    能注意之客觀情事，竟疏未注意前方車輛動態及保持安全間
    隔，即貿然往右偏行，適有蔡承君所駕駛之車牌號碼XX-558
    3 號休旅車，搭載7 名友人，沿同路同向中間車道行至上開
    地點，劉福琳駕駛之上開自小客車車頭右前方因而撞上蔡承
    君所駕駛之前揭休旅車之左後葉子板、保險桿，致蔡承君所
    駕駛之上開休旅車，因產生逆時針力矩作用，車頭往左偏，
    且因車輛質心產生往右之分力，車身往右偏行，蔡承君隨即
    煞車，且因見正前方即為對向車流，而將方向盤往右轉動，
    該休旅車之車身則持續往右前方滑行，蔡承君見狀，隨即改
    將方向盤往左轉動，惟該休旅車仍無法回正行駛方向，持續
    往右前方滑行撞擊外側護欄方停止，蔡承君因而受有多處擦
    挫傷之傷害，劉福琳駕駛之上開自小客車則因反作用力而往
    內側護欄彈退、撞擊，回彈後續往右方外側護欄撞擊並翻覆
    。嗣國道公路警察局第八警察隊員警接獲110 勤指中心通報
    後前往處理，劉福琳未當場承認肇事，而係由劉福志佯稱其
    為肇事人，經警查看劉福琳之傷勢，發現其有安全帶勒痕，
    始發現劉福琳為肇事人，而查悉上情。
二、案經蔡承君訴由國道公路警察局第八警察隊報告臺灣雲林地
    方法院檢察署檢察官偵查起訴。
    理  由
壹、程序方面：
一、按法院或檢察官依刑事訴訟法第208 條規定囑託醫院、學校
    或其他相當之機關、團體為鑑定時，祇須其以言詞或書面提
    出之鑑定報告，符合刑事訴訟法第206 條第1 項、第208 條
    所規定之形式要件，即具有證據能力，此即屬於刑事訴訟法
    第159 條第1 項所稱「法律有規定」之特別情形（最高法院
    96年度台上字第6842號判決意旨參照）。本件卷附臺灣省嘉
    雲區車輛行車事故鑑定委員會98年10月15日嘉雲鑑980655字
    第0985803530號函、臺灣省車輛行車事故覆議鑑定委員會99
    年04月20日覆議字第0996201385號、國立交通大學100 年01
    月11日交大管運字第1001000282號函暨行車事故鑑定意見書
    及100 年05月31日交大管運字第1001004978號函，分別係由
    檢察官及本院囑託所為之鑑定，並以書面提出鑑定報告，依
    據刑事訴訟法第159 條之立法理由及同法第206 條、第208
    條規定，有證據能力。
二、復按被告以外之人於審判外之陳述，雖不符刑事訴訟法第15
    9 條之1 至之4 之規定，而經當事人於審判程序同意作為證
    據，法院審酌該言詞陳述或書面陳述作成時之情況，認為適
    當者，亦得為證據；當事人、代理人或辯護人於法院調查證
    據時，知有同法第159 條第1 項不得為證據之情形，而未於
    言詞辯論終結前聲明異議者，視為有前項之同意，同法第15
    9 條之5 定有明文。本判決所引用具傳聞性質之各項供述或
    書面證據，業經檢察官及被告劉福琳於本院行準備程序時表
    明同意列為證據（見本院99年度交簡上字第4 號審理卷《下
    稱本院卷》第34頁正、背面），且迄至言詞辯論終結前，就
    證據能力部分，檢察官及被告均未聲明異議（見本院卷第15
    6 頁正面至第158 頁正面），本院審酌該等證據之取得過程
    並無瑕疵，與本案待證事實間復具有相當之關聯性，以之為
    本件證據尚無不當，依刑事訴訟法第159 條之5 規定，自得
    採為本件認定事實之證據。
貳、實體方面：
一、認定犯罪事實所憑之證據及理由：
    訊據被告劉福琳對於上開時、地確有駕車與告訴人蔡承君所
    駕駛之前揭休旅車發生擦撞等情固坦承不諱，惟矢口否認有
    何過失傷害之犯行，辯稱：伊當時駕車直行於國道三號公路
    內側車道，並無往右偏擦撞告訴人所駕駛之休旅車，而是告
    訴人所駕之休旅車突然失控自中間車道往左偏、超車，致告
    訴人車子之左後擋泥板（指：葉子板）擦撞伊之自小客車右
    前側，伊沒有過失，告訴人所受之傷是因其自行駕車去撞外
    側護欄與伊無關，倘若係伊撞到告訴人所駕之休旅車，告訴
    人所駕之休旅車後面豈會一點傷痕都沒有云云。經查：
  (一)被告所駕駛之前揭自小客車之車頭右前方於上開時、地與告
    訴人所駕駛之上揭休旅車之左後葉子板、保險桿發生擦撞等
    情，業經被告供認不諱（見本院卷第55頁正、背面、第158
    頁背面；警卷第2 頁），復有證人即告訴人蔡承君於本院審
    理時證述明確（見本院卷第81頁背面、第82頁背面），並有
    道路交通事故現場圖（依據下揭現場照片，可知被告所駕駛
    之車牌號碼7222-LR 號自小客車之車頭方位為朝西南方，該
    現場圖誤繪為朝東北方）、道路交通事故調查報告表(一)、(二)
    各1 份、現場照片共27張附卷可稽（見警卷第12頁正面、第
    14頁至第16頁；臺灣雲林地方法院檢察署98年度偵字第4486
    號卷《下稱偵卷》第25頁至第38頁），此部分事實堪予認定
    。
  (二)被告雖否認就本件車禍發生有何過失，並以前情置辯。惟查
    ，如事實欄所述被告因未注意車前狀況及保持安全間隔，往
    右偏駛而肇事之事實：
  1.業據證人即告訴人於本院審理時具結證稱：伊在98年07月09
    日係從高雄出發，欲至清境農場，車上共有8 人，於12時許
    ，伊是駕駛在國道三號高速公路之中間車道，伊前面沒有車
    ，並無想要變換車道，伊一直開在中間車道，在國道三號高
    速公路北向260 公里200 公尺處，伊車子突然失控，伊隨即
    有踩煞車，方向盤仍自己往左轉動，往內側車道，根本抓不
    回來，車子往內側車道之護欄去，伊怕車子會往對向車道去
    ，故將方向盤往右轉，車子煞不住，就一直往右邊護欄撞上
    ，下車查看時，才知道伊車子左後方被撞到等語（見本院卷
    第81頁背面至第82頁背面、第83頁背面、第84頁正面、第86
    頁背面）綦詳。
  2.又據被告於警詢及本院審理時供述：伊是從嘉義往北要回臺
    中，車上係伊和伊弟弟劉福志，在行經國道三號260 公里時
    ，伊是開在內側車道，發生擦撞後，伊車子之左邊車頭去撞
    上分隔島，翻了好幾圈之後去撞到外側護欄，告訴人之車往
    前1 小段路，才撞到外側護欄等語（見本院卷第55頁背面；
    警卷第3 頁、第22頁）；證人即現場目擊者潘俊明於本院審
    理時證述：伊看到被告所駕駛之小客車撞到內側護欄，在翻
    轉，翻到外側護欄，告訴人所駕駛之休旅車偏往外側護欄去
    等語（見本院卷第89頁背面至第90頁正面）；及參酌告訴人
    上開證述（詳見1.）、現場照片27張，可知被告所駕駛之上
    開自小客車重量遠輕於告訴人所駕駛之前揭休旅車，在發生
    擦撞後，被告所駕駛之上開自小客車係先往內側護欄撞擊，
    回彈後續往外側護欄撞擊並翻覆，告訴人所駕駛之前揭休旅
    車則係車頭往左偏、車身往右偏，告訴人因見正前方即為對
    向車流，自然反應為煞車並往右轉動方向盤，因車子仍往右
    滑行，告訴人自然反應改往左轉動方向盤，該休旅車仍持續
    往右滑行撞擊外側護欄，是由2 車發生擦撞後，移動之軌跡
    ，可推斷係被告所駕駛之上開自小客車往右偏駛擦撞告訴人
    所駕駛之前揭休旅車，益徵證人即告訴人於本院審理時之上
    開證述，應屬可信。至被告固辯稱：係告訴人所駕駛之休旅
    車往內線車道（往左偏）剪車，而撞及伊所駕駛之自小客車
    之右前側，才致車禍發生云云，惟倘如被告上開所辯，則依
    當時被告所駕駛該自小客車係往前直駛，其作用力向前，告
    訴人所駕之前揭休旅車係左偏行駛，其作用力向左，衡諸力
    學原理，被告及告訴人所駕之車身應同時往左擠向內側護欄
    ，告訴人所駕之前揭休旅車殊無右斜撞擊外側護欄之理，是
    被告上開所辯，殊無可採。
  3.再觀諸卷附之告訴人所駕駛之上開休旅車之車損照片1 張（
    見偵卷第34頁上方），可見告訴人所駕駛之前揭休旅車左後
    葉子板延伸至左後輪弧凹損之刮擦痕跡係由後往前走向，由
    深而淺，應係遭其他車輛自後偏駛追撞所致，非屬由後擦撞
    他車之車損狀況，更可佐確係被告所駕駛之上開自小客車往
    右偏駛擦撞告訴人所駕駛之前揭休旅車，益可信證人即告訴
    人指證伊車子左後方遭被告所駕之車輛撞擊乙節為真。
  4.綜合1.至3.所述，足認被告駕駛該自小客車顯有未注意右前
    方有告訴人所駕駛之前揭休旅車，及未保持左右安全間隔，
    往右偏移，而以其自小客車車頭右前方擦撞告訴人所駕駛之
    前揭休旅車之左後方葉子板、保險桿，致告訴人所駕駛之前
    揭休旅車，因產生逆時針力矩作用，車頭往左偏，且因車輛
    質心產生往右之分力，車身往右偏行，告訴人自然反應為煞
    車並將方向盤往右轉動，而該休旅車因未停住且繼續往右偏
    ，告訴人正常反應，隨即改將方向盤往左轉動，惟該休旅車
    仍無法回正行駛方向，持續往右前方滑行而撞上外側護欄。
  5.再按汽車行駛時，駕駛人應注意車前狀況及兩車併行之間隔
    ，並隨時採取必要之安全措施，道路交通安全規則第94條第
    3 項定有明文。是在不同車道行駛中之2 部汽車，如其駕駛
    人未能注意車前狀況及併行時之安全間隔，致所駕駛之車輛
    偏左或偏右行駛，而發生擦撞，則應依據前揭道路交通安全
    規則第94條第3 項之規定，認定其應負過失責任。被告之駕
    駛執照雖經吊銷，惟既經考領駕駛執照，對上開規定應知悉
    甚詳，其駕駛自小客車外出，本應依循前揭規定，注意車前
    狀況及兩車併行間隔，並隨時採取必要之安全措施，且依卷
    附道路交通事故調查報告表(一)所載（見警卷第14頁），當日
    天候晴、日間自然光線、柏油路面乾燥無缺陷、無障礙物、
    視距良好等情形以觀，被告並無不能注意之情事，詎竟疏於
    注意，未注意車前狀況，未保持左右安全間隔，往右偏移，
    因而與告訴人所駕駛之前揭休旅車發生擦撞，並肇致本件車
    禍，被告駕車行為確有過失甚明。
  6.又本件車禍經送請臺灣省嘉雲區車輛行車事故鑑定委員會、
    臺灣省車輛行車事故覆議鑑定委員會鑑定及覆議結果，均認
    被告無照駕駛自小客車，變換車道，未保持安全距離與間隔
    ，致右前車頭由後追撞在遵行車道內行駛，由告訴人駕駛休
    旅車之左後保險桿，失控擦撞內側護欄後，復偏向右側擦撞
    外側護欄肇事之可能性較大，有臺灣省嘉雲區車輛行車事故
    鑑定委員會98年10月15日嘉雲鑑980655字第0985803530號函
    ，及臺灣省車輛行車事故覆議鑑定委員會99年04月20日覆議
    字第0996201385號函各1 份在卷可按（見偵卷第23頁至第24
    頁；本院卷第42頁正面）。而本院為求慎重，乃再送請國立
    交通大學鑑定肇事原因及責任歸屬，據該校鑑定結果亦認為
    ：被告無照駕駛小客車，未保持安全間隔，往右偏行撞及右
    側車道併行之車輛，為肇事原因，有國立交通大學100 年01
    月11日交大管運字第1001000282號函暨鑑定意見書、100 年
    05月31日交大管運字第1001004978號函各1 份在卷足憑（見
    本院卷第113 頁正面、第115 頁正、背面、第146 頁正面）
    ，就被告並未保持安全間隔而認定其確有疏失乙節，上開鑑
    定結果均同於本院前揭認定，上開鑑定結果均係由專業人員
    依照本案全部卷證資料所做成，自具相當之可信，由此益徵
    被告確有駕車肇事之過失行為。
  7.另證人即被告之弟弟劉福志於本院審理時雖具結證稱：當天
    伊係坐在副駕駛座，車禍發生前，被告是開在內側車道，告
    訴人是開在中間車道，告訴人所駕駛之休旅車，在沒有預警
    之情況下，變換車道，以其車之左後方來撞其哥哥（指被告
    ）所駕駛之自小客車右前方，兩車係在內側車道發生碰撞，
    翻車後，對方（指告訴人及告訴人同車之友人）有拿鋤頭要
    打伊與被告云云（見本院卷第92頁背面至第93頁正面、第94
    頁背面、第95頁背面），然就告訴人與其友人是否有拿鋤頭
    打被告乙節，核與證人潘俊明於偵訊及本院審理時證述：沒
    有看到休旅車那邊的人拿武器要攻擊對方，沒有告訴人那邊
    的人拿鋤頭要打被告之事等語（見偵卷第13頁；本院卷第90
    頁背面）不符，而證人潘俊明與被告、告訴人均不相識，僅
    係偶然目睹本件案發情形，衡情應無故為不實證述、迴護告
    訴人之可能，其證詞應堪採信。且證人劉福志上開證述亦與
    現場照片所顯示之情況不符（詳見上(二)之3.所述），又衡以
    證人劉福志為被告之胞弟，彼此間有兄弟之情誼，因身分上
    之關係，立場上亦難免偏頗依附被告之說詞，是尚難徒憑證
    人劉福志於本院審理時之證述為被告有利之認定。
  (三)查告訴人因本件車禍受有多處擦挫傷之傷害，業經證人即告
    訴人於本院審理時證述：伊所受之傷，是被被告撞，遭車子
    安全帶勒傷，還有挫傷等語（見本院卷第85頁正面）明確，
    並有臺大醫院雲林分院98年07月09日之診斷證明書1 份附卷
    可資佐證（見警卷第7 頁），告訴人於車禍發生後隨即（即
    當日13時02分）前往臺大醫院雲林分院就醫治療，車禍發生
    與告訴人受傷就醫時空極為密接，足證告訴人係因車禍受傷
    無誤。又所謂相當因果關係，係指依經驗法則，綜合行為當
    時所存在之一切事實，為客觀之事後審查，認為在一般情形
    下，有此環境、有此行為之同一條件，均可發生同一之結果
    者，則該條件即為發生結果之相當條件，行為與結果即有相
    當之因果關係。反之，若在一般情形下，有此同一條件存在
    ，而依客觀之審查，認為不必皆發生此結果者，則該條件與
    結果並不相當，不過為偶然之事實而已，其行為與結果間即
    無相當因果關係（最高法院99年度台上字第5827號判決參照
    ）。被告上開過失行為，造成告訴人緊急煞車，所駕駛之前
    揭休旅車失控，車頭往左偏、車身往右偏行，告訴人為避免
    該休旅車衝至對向車道，隨即往右轉動方向盤，復因該休旅
    車之車身持續往右前方滑行，告訴人改將方向盤往左轉動，
    希冀回正車輛行駛方向，惟該休旅車仍無法回正行駛方向，
    持續往右前方滑行撞擊外側護欄，告訴人因而受有多處擦挫
    傷，被告之過失駕駛行為與告訴人受傷之結果間，具有相當
    因果關係甚明。被告辯稱：是告訴人自行撞外側護欄而受傷
    ，與伊無關云云，應屬事後卸責之詞，要難採信。
  (四)又被告雖辯稱：告訴人係故意剪伊的車，由告訴人請求保險
    理賠，告訴人保險公司寄給伊之存證信函，可證明這是假車
    禍真詐財云云（見偵卷第46頁、第48頁；本院卷第130 頁背
    面至第131 頁正面）。然衡酌被告與告訴人間，互不相識，
    更無仇隙，會同時出現於車禍現場僅係偶然，殊難想像告訴
    人會不顧自身及同車友人之生命安全，於兩車均高速行駛之
    情況下，『故意』強行超車擦撞被告所駕駛之前開自小客車
    ，且若被告確有涉及過失傷害行為，告訴人因本件車禍所受
    之車損依法本可向被告請求民事上之損害賠償，被告如認告
    訴人請求金額過高，自可藉由民事訴訟程序請求法院為公平
    之裁判，尚難因告訴人之保險公司向被告追討該休旅車之修
    復費用，即認係假車禍真詐財；又被告在本院審理中經質以
    ：「他（指告訴人）為何要故意剪你的車？」時，亦坦承：
    「因為我跟他（指告訴人）無冤無仇，我直直開，他這動機
    就是故意的動機。……我也不知道他為什麼要剪我的車……
    」云云（見本院卷第150 頁背面至第151 頁正面），益徵被
    告所辯：告訴人係故意超車（剪車）云云，純係個人推測。
    從而，被告此部分辯解，並無可採。至被告另辯稱：如果係
    伊撞到告訴人所駕之休旅車，告訴人所駕之休旅車後面豈會
    一點痕跡都沒有云云，然依上(二)之1.所認定，告訴人所駕駛
    之休旅車係『左側車身後方之葉子板、保險桿』與被告所駕
    駛之自小客車發生擦撞，並非係休旅車之正後方，是尚難以
    該休旅車之正後方無擦撞或撞擊痕跡，而為有利被告之認定
    。
  (五)綜上所述，被告於上述時、地駕駛車牌號碼7222-LR 號之自
    小客車，因未注意車前狀況及兩車併行之間隔，向右偏行，
    擦撞告訴人所駕駛車牌號碼XX-5583 號休旅車，致告訴人受
    有多處擦挫傷之傷害等情，應堪認定。本件事證明確，被告
    過失傷害犯行洵堪認定。
二、論罪科刑之理由：
  (一)核被告所為係犯刑法第284 條第1 項前段之過失傷害罪。
  (二)按汽車駕駛人，無駕駛執照駕車、酒醉駕車，因而致人受傷
    或死亡，依法應負刑事責任者，加重其刑至2 分之1 ，道路
    交通管理處罰條例第86條第1 項定有明文。查本案被告於肇
    事當日並無駕駛執照，業據被告於本院審理時自承至明（見
    本院卷第55頁正面），並有內政部警政署國道公路警察局98
    年07月09日公警局交字第Z00000000 號舉發違反道路交通管
    理事件通知單1 紙附卷可考（見警卷第40頁），是其係無駕
    駛執照駕車，致人受傷，應依道路交通管理處罰條例第86條
    第1 項之規定，加重其刑。
  (三)原審以被告犯罪明確，適用刑法第284 條第1 項前段、第41
    條第1 項前段、道路交通管理處罰條例第86條第1 項、刑法
    施行法第1 條之1 第1 項、第2 項前段等規定，並審酌被告
    前有過失致死、公共危險（肇事逃逸）之前科紀錄，此有臺
    灣高等法院被告前案紀錄表附卷可稽，無照駕駛，依道路交
    通管理處罰條例第86條第1 項規定，加重其刑，被告過失程
    度、肇事情節、告訴人受傷情形，被告犯罪後之態度及尚未
    與告訴人達成和解等一切情狀，量處被告拘役50日，並諭知
    易科罰金之折算標準。經核原判決認事用法，洵無違誤，量
    刑亦屬妥適。被告上訴意旨仍執陳詞否認犯行，指摘原判決
    不當，其上訴為無理由，應予駁回。
據上論斷，應依刑事訴訟法第455 條之1 第1 項、第3 項、第36
8 條，判決如主文。
本案經檢察官魏偕到庭執行職務。
中    華    民    國   100    年    7     月    15    日
            刑事第六庭  審判長法  官  廖國勝
                              法  官  陳美利
                              法  官  陳佩怡
以上正本證明與原本無異。
本件不得上訴。
                              書記官  林佳慧
中    華    民    國   100    年    7     月    15    日
附錄本案論罪科刑條文：
中華民國刑法第284條：
因過失傷害人者，處 6 月以下有期徒刑、拘役或 5 百元以下罰
金，致重傷者，處 1 年以下有期徒刑、拘役或 5 百元以下罰金
。
從事業務之人，因業務上之過失傷害人者，處1 年以下有期徒刑
、拘役或1千元以下罰金，致重傷者，處3年以下有期徒刑、拘役
或2千元以下罰金。